【裁判字號】    89,訴,52
【裁判日期】    900320
【裁判案由】    綜合所得稅
【裁判全文】
高雄高等行政法院判決                              八十九年度訴字第五二號
                              .
    原      告 甲○○
    訴訟代理人 己○○
    被      告 財政部高雄市國稅局
    代  表  人 乙○○局長
    訴訟代理人 戊○○
右當事人間因綜合所得稅事件，原告不服財政部中華民國八十九年六月二十日台財訴
第0000000000號訴願決定，提起行政訴訟。本院判決如左：
    主  文
訴願決定及原處分（含復查決定）均撤銷。
訴訟費用由被告負擔。
    事  實
一、事實概要：
    原告八十四年度綜合所得稅結算申報，就其所有坐落高雄市前鎮區○○○路三五
    五之三號房屋（以下簡稱系爭房屋）未申報有租賃所得，惟被告以原告將上開系
    爭房屋提供予「王將遊藝場」作營業使用，乃參照當地一般租金核定其全年租賃
    收入新台幣（以下同）四四六、七六一元，並於扣除百分之四十三費用後，核定
    原告之租賃所得為二五四、六五三元；又被告另以原告將其所有坐落高雄市○○
    區○○街十一號房屋供他人使用，本期申報租賃所得四０、一０一元，其申報金
    額顯較當地一般租金為低，乃參照當地一般租金核定其全年租賃收入九０、九九
    一元，於扣除百分之四十三費用後，核定原告之租賃所得為五一、八六四元，並
    就該二筆租賃所得併課其當年度綜合所得稅。原告不服，申經復查結果，被告以
    原告係於八十四年三月一日取得上開系爭房屋所有權，當年度出租期間應為十個
    月，乃就租賃所得追減四二、四四二元（另仁德街十一號房屋租賃所得追減一一
    、七六三元，原核定之租賃所得計追減五四、二０五元），原告仍未甘服，就系
    爭房屋之租賃所得經向財政部提起訴願，亦遭決定駁回，乃提起本件行政訴訟。
二、兩造聲明：
  (一)原告聲明求為判決：
    (1)訴願決定及原處分均撤銷。
    (2)訴訟費用由被告負擔。
  (二)被告聲明求為判決：
    (1)原告之訴駁回。
    (2)訴訟費用由原告負擔。
三、兩造之爭點：
    系爭房屋是否由原告提供予「王將遊藝場」營業，及原告與「王將遊藝場」間是
    否存有租賃關係﹖原告是否有收取租金﹖等情，要為兩造爭執之所在。
  甲、原告主張之理由：
    1.按所得稅法第十四條第一項第五類第四、五款固規定財產「借與」或「出租」
      他人時，稽徵機關得參照當地一般租金標準核定租賃收入及所得，惟查若財產
      係遭人無權占有，因既非「借與」，亦非「出租」，即與前開規定有間，自不
      得依此規定核定租賃收入及所得。
    2.系爭房屋之前所有權人蔡玉雪先前透過土地代書曾錦超向原告之父親己○○（
      即原告訴訟代理人）借款七百萬元，嗣因蔡玉雪無法清償該筆借款，即將系爭
      房屋暫先過戶登記予原告，以確保借款之清償。而系爭房屋早於原告取得系爭
      房屋之所有權時，固係由「王將遊藝場」使用，然蔡玉雪何以提供「王將遊藝
      場」使用，原告完全不清楚，更遑論有將系爭房屋出租或出借予「王將遊藝場
      」使用。而「王將遊藝場」無權占用系爭房屋，經原告屢次催告，均拒不搬遷
      ，原告甚至亦是受害人。嗣原告因未繳納房屋之貸款，系爭房屋遂遭高雄市第
      一信用合作社聲請法院拍賣，並由第一信用合作社承受系爭房屋。而法院進行
      拍賣時，「王將遊藝場」因未向法院陳報，故法院拍賣公告之說明欄中並無「
      本房屋現由他人承租，拍賣後不點交」之記載，以上所述，均屬實情。
    3.原告既未將系爭房屋出租或無償借與「王將遊藝場」使用，「王將遊藝場」即
      係無權占用系爭房屋；退一步言之，縱令系爭房屋之前手蔡玉雪曾將該房屋提
      供予「王將遊藝場」無償使用，則其契約之效力亦不及於原告。
    4.原告既未有出租行為，自無租金收入。惟被告以原告將上開系爭房屋提供予「
      王將遊藝場」作營業使用，而按當地一般租金核定原告全年租賃收入四四六、
      七六一元，進而核定原告之租賃所得為二五四、六五三元，顯有未洽。嗣經原
      告申請復查結果，被告雖將租賃所得追減五四、二０五元，但仍與事實不符。
      而財政部訴願決定亦駁回原告之請求，爰請求將訴願決定及原處分均予撤銷。
  乙、被告主張之理由：
    1.按「個人之綜合所得總額，以其全年左列各類所得合併計算之：第五類．．．
      四將財產借與他人使用，除經查明確係無償且非供營業或執行業務者使用外，
      應參照當地一般租金情況，計算租賃收入，繳納所得稅。」、「將財產無償借
      與他人使用者，應由雙方當事人訂立無償借用契約，經雙方當事人以外之二人
      證明確係無償借用及法院公證。」，分別為所得稅法第十四條第一項第五類第
      四款及同法施行細則第八十八條所明定。
    2.查原告本年度將高雄市前鎮區○○○路三五五之三號房屋提供予王將遊藝場作
      營業及住家使用，本年度未申報租賃所得，被告原核定參照當地一般租金標準
      即平均每月每坪一、０００元，核定營業部分租賃收入一九五、六００元，及
      住家部分按房屋評定現值一、三二一、九００元之百分之十九，核定租賃收入
      二五一、一六一元，合計全年租賃收入為四四六、七六一元，扣除百分之四十
      三必要費用，核定之租賃所得二五四、六五三元，並未高於鄰近地區房屋申報
      租金，且住家部分之設算租金亦不超過土地及建築物申報總價額年息百分之十
      。惟因原告係於八十四年三月一日取得該屋之所有權，本年度出租期間應為十
      個月，被告原核定按全年核定租賃收入四四六、七六一元應有未洽，經重行按
      十個月核算租賃收入應為三七二、三００元（營業用16.3×1000×10＋住家用
      251161×10/12），扣除百分之四十三必要費用，核定租賃所得二一二、二一
      一元，復查結果追減四二、四四二元，並無違誤，請予維持。
    3.至原告訴稱系爭房屋之前手蔡玉雪曾將該屋無償借與「王將遊藝場」使用，該
      借用契約仍不及於原告本身，原告並未將房屋借與「王將遊藝場」使用而係被
      無權占用云云：
      (1)查系爭房屋於八十四年度確實有供他人營業及住家使用，有台灣電力公司高
        雄營業處提供該屋八十四年度各月份用電情形之資料附卷可稽，本局依首揭
        所得稅法之規定核課原告租賃所得，原告若有異議，應由原告負舉證責任，
        首予陳明。
      (2)原告雖主張係「王將遊藝場」無權占用系爭房屋，惟迄無法提供依法排除該
        障礙之相關證明文件，僅以法院拍賣通知函說明欄中並無「本房屋現由他人
        承租，拍賣後不點交」之記載，間接證明無出租之情形，惟法院拍賣通知函
        無上述之記載，當不止「未出租」一因，更不能因此否認「王將遊藝場」設
        籍該屋營業之事實。且查原告自八十四年三月一日取得該屋所有權，至八十
        六年三月六日移轉予高新銀行（其前身為高雄市第一信用合作社）止，計二
        年期間，應足以對無權占有之情形依法訴究，原告既未盡其應舉證之義務，
        其所訴核不足採。
    4.綜上，原告之訴為無理由，請予駁回。
    理  由
一、本件原告起訴略以：原告所有坐落高雄市前鎮區○○○路三五五之三號之系爭房
    屋早於原告取得其所有權時，即由前手蔡玉雪提供予「王將遊藝場」使用，原告
    完全不清楚，更遑論有將系爭房屋出租或出借予「王將遊藝場」使用。而「王將
    遊藝場」無權占用系爭房屋，原告甚至亦是受害人。而原告既未有出租行為，自
    無租金收入。惟被告以原告將上開系爭房屋提供予「王將遊藝場」作營業使用，
    而按當地一般租金核定原告全年租賃收入四四六、七六一元，進而核定原告之租
    賃所得為二五四、六五三元，顯有未洽。嗣經原告申請復查結果，被告雖將系爭
    房屋部分之租賃所得追減四二、四四二元，但仍與事實不符。而財政部未予查明
    ，亦決定駁回原告之訴願，顯非適法，爰請求將訴願決定及原處分均予撤銷等語
    。而被告則以：原告將上開系爭房屋提供予「王將遊藝場」作營業使用，於八十
    四年度綜合所得稅結算申報時未申報租賃所得，被告乃參照當地一般租金核定其
    全年租賃收入四四六、七六一元，並於扣除百分之四十三費用後，原核定原告之
    租賃所得為二五四、六五三元，嗣經原告申請復查，因原告係於八十四年三月一
    日取得該屋之所有權，該年度出租期間應為十個月，經重行按十個月核算租賃收
    入應為三七二、三００元，扣除百分之四十三必要費用，重新核定租賃所得為二
    一二、二一一元，乃追減四二、四四二元，並無違誤云云，資為抗辯。
二、被告以原告八十四年度未申報租賃所得，乃參照當地一般租金核定其全年租賃收
    入，並據以核定其之租賃所得，歸課原告之綜合所得稅，無非係以系爭房屋於八
    十四年度確實有提供予「王將遊藝場」作營業及住家使用，為其依據。
三、經查：系爭房屋於八十四年間有「王將遊藝場」在該址營業及做為住家使用，雖
    有被告提出台灣電力公司高雄營業處出具系爭房屋各月份用電之資料附卷可稽，
    而原告對此項事實亦不爭執，固堪信為真實，惟系爭房屋是否由原告提供予「王
    將遊藝場」營業使用，及原告與「王將遊藝場」間是否存有租賃關係﹖原告是否
    有收取租金﹖等情，厥為兩造爭執之所在。
四、經查：系爭房屋之前所有權人蔡玉雪先前透過土地代書曾錦超向原告之父親己○
    ○借款七百萬元，嗣因蔡玉雪無法清償該筆借款，遂將系爭房屋暫先過戶登記予
    原告，以確保借款之清償等情，業據證人曾錦超於本院八十九年度訴字第五三號
    綜合所得稅案件中，到院證明屬實，此有筆錄在卷可按，核與原告所陳相符。又
    系爭房屋之原所有權人蔡玉雪與其丈夫丙○○前因向高雄市第一信用合作社貸款
    ，乃提供系爭房屋設定最高限額抵押權予高雄市第一信用合作社。嗣丙○○、蔡
    玉雪二人復向己○○借款，因無法清償，乃逕由代書將系爭房屋移轉登記予原告
    。而原告於取得系爭房屋之所有權後，因未繼續繳納前開貸款之利息，高雄市第
    一信用合作社乃聲請台灣高雄地方法院拍賣系爭房屋，並由高雄市第一信用合作
    社予以承受。而系爭房屋早於原告取得所有權時，即已由「王將遊藝場」在該處
    營業。迨高雄市第一信用合作社承受系爭房屋後，因丙○○向高雄市第一信用合
    作社表示願意再將系爭房屋買回，故高雄市第一信用合作社亦未曾向丙○○、蔡
    玉雪夫婦收取分文租金。嗣後因丙○○無力買回系爭房屋，高雄市第一信用合作
    社乃於八十八年間再將系爭房屋出售予第三人。又原告取得系爭房屋所有權之後
    ，並未使用系爭房屋，仍由丙○○繼續使用營業，然因丙○○與原告間就系爭房
    屋之移轉乙事尚有爭執，原告根本未收取任何之租金等情，復據證人即當時承辦
    拍賣系爭房屋之高雄市第一信用合作社（現改為高新銀行）行員丁○○到院證述
    綦詳，並有土地登記簿謄本附於原處分卷可稽，且經本院依職權向台灣高雄地方
    法院調借八十五年度執字第二一七七號強制執行卷宗核閱屬實。準此以觀，原告
    取得系爭房屋之所有權，乃是丙○○、蔡玉雪夫婦前因需款應急，遂透過代書曾
    錦超尋找金主，而後由原告之父親提供七百萬元借予丙○○、蔡玉雪夫婦，惟因
    嗣後丙○○等人無法清償借款，乃將系爭房屋過戶登記予原告名下，以擔保上開
    借款之債權。是原告雖然名義上取得系爭房屋之所有權，然事實上，系爭房屋迄
    由丙○○所經營之「王將遊藝場」繼續占有使用，原告既無接管系爭房屋之客觀
    行為，亦無與丙○○、蔡玉雪成立租賃契約，則原告並無因此而收取任何租金，
    要難謂與經驗法則有所違背。是原告主張伊並無將系爭房屋出租或出借予「王將
    遊藝場」使用，亦無租賃所得等語，本院認為足以採信。
五、次查，個人綜合所得稅之課徵係以收付實現為原則，而按「當事人主張事實，須
    負舉證責任，倘所提出之證據，不足為其主張事實之證明，自不能認其主張之實
    為真實。」，最高行政法院三十九年判字第二號著有判例可參。本件原告自申請
    復查起，即一再主張未曾提供系爭房屋予「王將遊藝場」營業使用，且無租金收
    入等情，惟被告迄未就「王將遊藝場」使用系爭房屋之情形實際進行訪查，且未
    能提出原告確有租賃事實之具體事證，以為核課所得稅之依據，徒以系爭房屋懸
    掛「王將遊藝場」之招牌及台灣電力公司高雄營業處出具之系爭房屋各月份用電
    之資料，而逕為原告有租賃之行為及收取租金之認定，並據以歸課原告八十四年
    度綜合所得稅，不無速斷。訴願決定未予查明糾正，亦嫌疏略。原告執以指摘，
    請非無理由，爰由本院將訴願決定及原處分（含復查決定）均予撤銷，由被告另
    為妥適處分，以昭折服。
六、據上論結，本件原告之訴為有理由，爰依行政訴訟法第一百九十五條第一項前段
    、第九十八條第三項前段，判決如主文。
中      華      民      國      九十    年      三      月    二十      日
                                    高雄高等行政法院第三庭
                                            審判長法  官  林  茂  權
                                                  法  官  蘇  秋  津
                                                  法  官  邱  政  強
右為正本係照原本作成。
如不服本判決，應於判決送達後二十日內向本院提出上訴書狀，其未表明上訴理由者
，應於提起上訴後二十日內向本院提出上訴理由書（須按對造人數附繕本）；如於本
判決宣示或公告後送達前提起上訴者，應於判決送達後二十日內補提上訴理由書（須
附繕本）。未表明上訴理由者，逕以裁定駁回。
提起上訴應預繳送達用雙掛號郵票七份（每份三十四元）。
中      華      民      國      九十    年      三     月     二十 一   日
                                              法院書記官  涂  瓔  純


司法院資訊處製作；財團法人民間司法改革基金會備份。
